【裁判字號】    88,易,3245
【裁判日期】    920418
【裁判案由】    恐嚇取財
【裁判全文】
臺灣臺北地方法院刑事判決                        八十八年度易字第三二四五號
    公  訴  人  臺灣臺北地方法院檢察署檢察官
    被      告  甲○○
    選任辯護人  方正彬律師
    被      告  乙○○
右列被告因恐嚇取財案件，經檢察官提起公訴（八十八年度偵字第一九三四六號），
本院判決如左：
    主  文
甲○○共同連續以加害生命、身體之事，恐嚇他人，致生危害於安全，處拘役肆拾日
，如易科罰金，以參佰元折算壹日。
乙○○無罪。
    事  實
一、甲○○與丙○○（另行審結）為父子關係，甲○○於民國七十四年八月二十二日
    ，與興林營造有限公司（下稱興林公司，負責人為林志和）訂約，承作興林公司
    承包縱貫線第二大嵙崁重建工程之橋墩、橋柱安全措施工程部分，嗣甲○○不滿
    興林公司未返還其所有之鋼柱材料，竟與丙○○基於恐嚇之概括犯意聯絡，於八
    十八年五月二十八日，甲○○、丙○○與姓名年籍不詳之成年男子（不能證明有
    犯意聯絡），前往台北市○○區○○街二八巷七十弄一號興林公司之關係企業
    興松有限公司（下稱興松公司，負責人丁○○），向該公司在場之會計戊○○表
    示興松公司尚欠其錢，要求丁○○出面解決，並恐嚇稱：「兒子（指王漢蒼）是
    竹聯幫悍衛隊大哥，剛管訓回來，如由他來處理，到時我也無法控制」等語，甲○○隨即叫丙○○打電話叫人來，並恫稱「看到你老闆（指丁○○）就給他死」
    等語，丙○○亦附和甲○○之說辭；復於八十八年八月十日上午十時四十分許，
    甲○○打電話至上址興松公司，向戊○○恫稱：「給你三天時間，看你老闆要不
    要處理，或者打電話給一位林大姐，我已經將資料交給少年仔，他一直要出面處
    理，我擋了好幾次，就等你老闆的回應，若不處理，到時會怎樣我不知，你轉達
    給你老闆知道」等語，戊○○將上情轉告丁○○後，均致丁○○心生畏懼；嗣於
    八十八年八月十八日下午，甲○○、丙○○與乙○○（與甲○○為祖孫關係，惟
    無犯意聯絡，詳如後述），至上址興松公司，由甲○○向戊○○恫稱「林大姐是
    三重埔的，與少年仔一起的，我是給她討成數，我跟她說若林老闆不處理時，她
    再出面」、「人命二千萬元不值，如果兩百萬元就有賺」、「我會叫兄弟來」等
    語，丙○○亦附和甲○○之說詞，嗣為警當場查獲。
二、案經台北市政府警察局大安局報告台灣台北地方法院檢察署檢察官偵查起訴。
    理  由
甲、被告甲○○部分：
一、訊據被告甲○○矢口否認有何恐嚇犯行，辯稱：其於七十四年八月二十二日與興
    林公司訂約承作上開工程，該公司實際負責者係丁○○，嗣於七十七年十二月九
    日竣工，惟興林公司並未返還其所有之施工材料Ｈ型鋼，仍繼續使用之，其遂多
    次前往興松公司要求丁○○出面解決，但均未出言恐嚇云云。惟查：右揭事實，
    業據被害人丁○○指述綦詳，並經現場證人戊○○迭於警訊及偵審中證述在卷。
    又被告甲○○之子王漢蒼曾於七十七年間，因違反檢肅流氓條例案件，經法院裁
    定交付感訓處分，此有前科資料個案查詢在卷可考，同案被告丙○○於警訊時亦
    陳稱：「（問：竹聯幫捍衛隊大哥為誰？為何你父親要如此表示？）‧‧‧，這
    是我父親說的，‧‧‧」等語（見偵查卷第十二頁背面），而王漢蒼受感訓處分
    或是否係竹聯幫悍衛隊大哥，均與前開工程糾紛無關，被告甲○○等以此相脅，
    顯係出於恐嚇之犯意，期使被害人憚於王漢蒼之前科素行，達到索討債權之目的
    甚明，堪認證人戊○○上開證述被告甲○○、丙○○恐嚇情節屬實，應可採信。
    又被告甲○○前述恐嚇之言詞，客觀上已足使一般人心生畏怖，在主觀上亦已使
    被害人丁○○心生恐懼，並已達危害其生命、身體安全之程度。被告甲○○上開
    所辯不足採信，本件事證明確，其犯行洵堪認定。
二、核被告甲○○所為，係犯刑法第三百零五條恐嚇危害安全罪。公訴人雖認被告係
    犯刑法第三百四十六條第三項、第一項恐嚇取財未遂罪嫌，惟查：被告甲○○承
    攬上開工程竣工後，興林公司並未返還其所有之施工材料Ｈ型鋼，仍繼續使用等
    情，業據被告甲○○供述在卷；而上開工程使用之Ｈ型鋼確係被告文文章所有，
    為被害人丁○○、證人戊○○所不否認，證人戊○○於本院審理時復陳稱：被告
    甲○○每次至公司均係為Ｈ型鋼之糾紛（見本院八十九年五月十九日筆錄），且
    有被告甲○○購買Ｈ型鋼之切結書、興林有限公司發包工程承攬書各一份附卷可
    稽；被告甲○○於上開工程竣工後未取回Ｈ型鋼，仍由興松公司繼續使用等情，
    亦據證人即當時任職鐵路局、上開工程之監工己○○於本院審理時證稱：上開工
    程之監工係由其負責，橋墩、橋柱安全措施工程是甲○○施作，需要用Ｈ型鋼，
    該工程結束後Ｈ型鋼亦拆除，其退休後興松公司請其幫忙看新樹路的平交道工程
    ，現場有很多Ｈ型鋼，甲○○來看到說那些Ｈ型鋼是他們的，其亦可以確定等語
    甚詳（見本院八十八年十二月十七日筆錄）；且被告甲○○於本案恐嚇犯行發生
    前，即於八十七年九月十日以存證信函向丁○○索討Ｈ型鋼，有該存證信函影本
    一紙在卷足憑，甚至於本案經警查獲前之八十八年七月二十一日委請律師計算損
    失，寄發催告函予丁○○，催討Ｈ型鋼及使用之代價，合計七百五十七萬七千七
    百八十七元等情，亦有李吉隆律師事務所催告函及所附清算單一份在卷可考。公
    訴人雖認興林公司與被告甲○○間之工程債務，前已達成協議，由興林公司補貼
    七十二萬元，債權債務關係業已消滅，有協議書一份附卷可稽，被告甲○○等於
    嗣後接連索討前已和解給付之工程用材租金，不過係用以勒索之藉口，堪認被告
    甲○○等具有不法所有之意圖；惟該協議書記載：甲、乙雙方因前揭工程曾於工
    程承攬書中約定「前項工程以一年為限，逾期甲方每月給付乙方新台幣三萬元做
    為補貼」，茲經雙方協議，甲方願補貼乙方計新台幣七十二萬元正‧‧‧等語，
    證人即該協議書之見證律師謝裕於偵查中則證稱：興林認甲○○承包工程並未完
    成，是由興林自己完成，所以他們不想給付尾款，後他們跑來和解等語，足見該
    協議書係就逾期補貼或尾款問題達成協議，就被告甲○○是否已取回Ｈ型鋼等情
    並未論及。而被告甲○○於上開工程竣工後未取回Ｈ型鋼，仍由興松公司繼續使
    用等節，已如前述，倘被告甲○○僅以索討Ｈ型鋼及使用代價作為勒索之藉口，
    又何需於八十七年間即寄發存證信函，甚至花費金錢委請律師估算損失？足徵被
    告甲○○所辯其係索討其所有之Ｈ型鋼及使用代價一節，應屬可信。被告甲○○
    與被害人公司間既仍有上開返還所有物之爭執，是其於上開時間前往或打電話至
    被害人公司請求返還Ｈ型鋼或請求賠償時，縱曾出言恐嚇，惟其目的僅為取得其
    所有之Ｈ型鋼，是被告甲○○主觀上並無為自己不法所有之意圖，自與恐嚇取財
    罪之要件有間，公訴人認被告甲○○此部分犯行，係犯恐嚇取財未遂罪，容有誤
    會，起訴法條應予變更。被告甲○○與丙○○間，具有犯意聯絡及行為分擔，為
    共同正犯。其先後多次犯行，時間緊接，方法相同，觸犯構成要件相同之罪，顯
    係基於概括犯意為之，為連續犯，依刑法第五十六條規定，以一罪論，並加重其
    刑。爰審酌被告甲○○之犯罪動機、目的、手段、犯罪所生之危害程度、犯罪後
    態度等一切情狀，量處如主文所示之刑。又被告甲○○行為後，刑法第四十一條
    業經修正，並於九十年一月十日經總統公布施行，原條文修正為：「犯最重本刑
    為五年以下有期徒刑之刑之罪，而受六個月以下有期徒刑或拘役之宣告，因身體
    、教育、職業、家庭之關係或其他正當事由，執行顯有困難者，得以一元以上三
    元以下折算一日，易科罰金。但確因不執行所宣告之刑，難收矯正之效，或難以
    維持法秩序者，不在此限」並改列為第一項，此修正對被告並無不利，自應適用
    裁判時即修正後之新法，併諭知易科罰金之折算標準。
乙、被告乙○○部分：
一、公訴意旨略以：被告乙○○於八十八年八月十八日與甲○○、丙○○，至上址興
    松公司，索取二百萬元，恐嚇戊○○，揚言「人命二千萬元不值，如果兩百萬元
    就有賺」、「我會叫兄弟來」等語，因認被告乙○○涉犯刑法第三百四十六條第
    三項、第一項之恐嚇取財未遂罪嫌。
二、按事實之認定，應憑證據，如未能發現相當證據，或證據不足以證明，自不能以
    推測或擬制之方法，為裁判基礎（最高法院四十年臺上字第八六號判例參照）。
    又認定犯罪事實，所憑之證據，雖不以直接證據為限，間接證據亦包括在內，然
    無論直接或間接證據，其為訴訟上之證明，須於通常一般之人均不致於有所懷疑
    ，而得確信其為真實之程度者，始得據之為有罪之認定，倘其證明尚未達到此一
    程度，而有合理性懷疑之存在時，即無從為有罪之認定，最高法院七十六年臺上
    字第四九八六號判例亦著有明文。
三、公訴人認被告乙○○涉有前揭犯行，無非係以證人戊○○之證述，為其主要論據
    。訊據被告乙○○否認有何恐嚇取財未遂犯行，辯稱：其僅於八十八年八月十八
    日被查獲當天陪同祖父甲○○前往興松公司一次，詳情其不清楚，亦未出言恐嚇
    等語。經查，證人戊○○於偵查中證稱：八十八年八月十八日被告三人均有至公
    司，然其不確定八十八年五月二十八日乙○○是否有至公司等語（見偵查卷第七
    十二頁），是被告乙○○所述其僅八十八年八月十八日陪同甲○○至興松公司一
    次乙節，應可採信；而證人戊○○於本院審理時證稱：「（問：‧‧‧，他孫子
    《指乙○○》是何反應？）他沒有阻止」等語（見本院九十一年七月二十三日筆
    錄），足見被告乙○○所辯其未出言恐嚇等語，亦可採信；衡以被告乙○○僅於
    八十八年八月十八日被查獲當日陪同期祖父甲○○至興松公司，在場亦未出言恐
    嚇，尚難僅因其未積極阻止甲○○、丙○○之犯行，而認其與甲○○、丙○○有
    恐嚇之犯意聯絡。此外，復查無其他積極證據足認被告乙○○有何上開犯行，依
    前揭說明，應依法諭知無罪之判決。
據上論斷、應依刑事訴訟法第二百九十九條第一項前段、第三百條、第三百零一條第
一項，刑法第二條第一項前段、第二十八條、第五十六條、第三百零五條、第四十一
條第一項前段，罰金罰鍰提高標準條第一條前段、第二條，判決如主文。
本案經檢察官張安箴到庭執行職務。
中      華      民      國    九十二    年      四      月     十八     日
                                      臺灣臺北地方法院刑事第七庭
                                          法  官  蕭  清  清
右正本證明與原本無異。
如不服本判決，應於判決送達後十日內向本院提出上訴狀(應抄附繕本)。告訴人
或被害人如對於本判決不服者，應具備理由請求檢察官上訴，其上訴期間之計算
係以檢察官收受判決正本之日期為準。
                                          書記官 劉  麗  英
中      華      民      國    九十二    年     四        月    二十三   日
附錄本案論罪科刑法條全文
刑法第三百零五條
以加害生命、身體、自由、名譽、財產之事，恐嚇他人致生危害於安全者，處二年以
下有期徒刑、拘役或三百元以下罰金。


司法院資訊處製作；財團法人民間司法改革基金會備份。
